臺灣臺北地方法院民事判決
111年度訴字第4330號
原      告  何美仁  
訴訟代理人  黃中麟律師
            趙國婕律師
被      告  張艾儷（原名張艾、張艾蓉）

            許祥泰  

            許文婉  

上列當事人間請求塗銷不動產所有權移轉登記等事件，本院於民
國111年11月7日言詞辯論終結，判決如下：
    主  文
一、被告張艾儷與被告許祥泰、許文婉間就附表所示土地及建物
    所為買賣之債權行為，及民國一百一十一年三月二十一日所
    為所有權移轉登記之物權行為應予撤銷。
二、被告許祥泰、許文婉應將如附表所示土地及建物於民國一百
    一十一年三月二十一日以買賣為登記原因所為之所有權移轉
    登記予以塗銷。
三、訴訟費用由被告負擔。
四、原告假執行之聲請駁回。
    事實及理由
壹、程序部分：
    被告張艾儷、許祥泰、許文婉經合法通知，未於言詞辯論期
    日到場，核無民事訴訟法第386條所列各款情形，爰依原告
    之聲請，由其一造辯論而為判決。　　
貳、實體部分：
一、原告主張：
　㈠被告張艾儷（原名張艾）為被告許祥泰、許文婉（合稱被告
    ，分各稱其名）之母親，被告張艾儷自民國102年9月起，陸
    續向原告誆稱為觀世音菩薩之肉身傳言人，以地球快要毀滅
    要拯救地球、成立基金會等名義，利用原告之信任向原告借
    款，使原告陷於錯誤，於102年9月起至104年4月間，陸續交
    付現金借款予被告張艾儷或代為刷卡代墊支付費用，總計借
    款新臺幣（下同）202萬4,109元，被告張艾儷迄今均未清償
    欠款。原告聲請核發支付命令，經本院於111年5月13日核發
    111年度司促更一字第5號支付命令（下稱系爭支付命令），
    被告張艾儷應向原告清償202萬4,109元及自103年3月1日起
    至清償日止，按年息5%計算之利息。然被告張艾儷竟為脫免
    財產及隱匿財產，與被告許祥泰、許文婉通謀，以111年3月
    2日買賣之原因，於111年3月21日將名下如附表所示之不動
    產（下稱系爭不動產）全數移轉登記至被告許祥泰、許文婉
    名下，導致被告張艾儷已無償債能力，損害原告之債權。爰
    先位主張依民法第87條第1項，被告張艾儷與被告許祥泰、
    許文婉間通謀虛偽為買賣及移轉系爭不動產之意思，依民法
    第87條第1項規定，債權及物權之意思表示均無效，並依民
    法第242條代位被告張艾儷行使民法第767條第1項中段請求
    塗銷系爭所有權移轉登記。備位主張依民法第244條第1、2
    項，聲請撤銷被告張艾儷與被告許祥泰、許文婉間就如附表
    所示之不動產之債權及物權行為，並依據民法第244條第4項
    ，請求被告許祥泰及許文婉回復原狀塗銷移轉登記。
　㈡爰依上開主張⒈先位聲明：⑴確認被告張艾儷與被告許祥泰間
    就如附表所示不動產，於民國111年3月21日所為之債權行為
    及移轉所有權登記物權行為無效。⑵被告許祥泰應將前項民
    國111年3月21日以買賣為登記原因之所有權移轉登記予以塗
    銷。⑶被告張艾儷與被告許文婉間就如附表所示不動產，於
    民國111年3月21日所為之債權行為及移轉所有權登記物權行
    為無效。⑷被告許文婉應將前項民國111年3月21日以買賣為
    登記原因之所有權移轉登記予以塗銷。⑸願供擔保，請准宣
    告假執行。⒉備位聲明：⑴被告張艾儷與被告許祥泰間就就如
    附表所示不動產，於民國111年3月21日所為之債權行為及移
    轉所有權登記物權行為應予撤銷。⑵被告許祥泰應將前項以
    買賣為登記原因之所有權移轉登記予以塗銷。⑶被告張艾儷
    與被告許文婉間就如附表所示不動產，於民國111年3月21日
    所為之債權行為及移轉所有權登記物權行為應予撤銷。⑷被
    告許文婉應將前項以買賣為登記原因之所有權移轉登記予以
    塗銷。⑸願供擔保，請准宣告假執行。
二、被告經合法通知，未於言詞辯論期日到場，亦未提出任何書
    狀為聲明或陳述。　　　　
三、得心證之理由：
  ㈠經查，系爭不動產原登記在被告張艾儷名下，於111年3月21
    日以買賣為原因，所有權移轉登記予被告許祥泰、許文婉名
    下如附表所示，而被告許祥泰、許文婉均為被告張艾儷之子
    女，有系爭不動產之土地、建物謄本及土地及建物異動索引
    資料、被告戶籍謄本在卷可稽（本院卷第179頁至第225頁、
    239至247頁、173至177頁）。經原告向本院聲請，本院於11
    1年5月13日核發系爭支付命令，被告張艾儷應向原告清償20
    2萬4,109元及相關利息，於111年6月27日確定，亦有系爭支
    付命令及支付命令確定證明書可查（本院卷第251至253頁）
    ，均堪認定。原告先位主張被告間買賣行為、所有權移轉登
    記行為屬通謀虛偽意思表示而無效；備位主張被告間之所有
    權移轉登記行為為詐害債權行為，應予撤銷等節。茲分述如
    下：
  ㈡原告並未舉證被告間通謀虛偽買賣系爭不動產及移轉登記，
    先位之訴請求確認買賣債權行為及系爭不動產所有權移轉登
    記之物權行為無效，暨塗銷系爭不動產之移轉登記，為無理
    由：　　
　⒈按表意人與相對人通謀而為虛偽意思表示者，其意思表示無
    效，民法第87條第1項固定有明文。然所謂通謀虛偽意思表
    示，乃指表意人與相對人互相故意為非真意之表示而言，故
    相對人不僅須知表意人非真意，並須就表意人非真意之表示
    相與為非真意之合意，始為相當，在贈與或買賣契約，亦不
    能僅因契約當事人間有特殊親誼關係或價金之交付不實，即
    謂該贈與或買賣係通謀虛偽成立（最高法院86年度台上字第
    3865號判決意旨參照）。而第三人主張表意人與相對人通謀
    而為虛偽意思表示者，該第三人應負舉證之責（最高法院48
    年台上字第29號判例參照）。若原告先不能舉證，以證實自
    己主張之事實為真實，則被告就其抗辯之事實即令不能舉證
    ，或其所舉證據尚有疵累，亦應駁回原告之請求。
　⒉原告主張被告間就系爭不動產之買賣債權行為及所有權移轉
    登記物權行為係屬通謀虛偽意思表示，無非係以被告張艾儷
    係以詐欺方式自稱為觀音菩薩為傳人而向原告借款，然未曾
    償還債務，經原告聲請核發系爭支付命令，並聲請對被告張
    艾儷之財產為假扣押，經本院以第111年度司裁全字第636號
    裁定准予原告供擔保後就被告張艾儷之財產於202萬4,109元
    之範圍內為假扣押（本院卷第103至104頁），而經原告聲請
    對被告張艾儷為假扣押動產查封時，被告張艾儷早已積極將
    名下系爭不動產過戶子女即被告許祥泰、許文婉，卻在查封
    現場一再表示不會將系爭不動產過戶，顯然係屬通謀等情。
    然查，原告就被告張艾儷之借款行為提起刑法詐欺告訴，業
    經臺灣臺北地方檢察署檢察官認原告出借款項係出於宗教信
    仰而為支出，而難係受被告張艾儷詐欺而為，並以111年度
    偵字第17788號為不起訴處分，並經臺灣高等檢察署駁回再
    議。又被告張艾儷縱於動產強制執行時向原告否認有過戶系
    爭不動產之行為，亦無足推論系爭不動產之買賣及所有權移
    轉登記係出於通謀虛偽意思所為。是此部分並未據原告提出
    積極證據以實其說，尚不得逕為推論被告間有通謀虛偽買賣
    系爭不動產及移轉登記之行為。
　⒊從而，原告先位依民法242條代位被告張艾儷依民法第87條、
    第767條中段規定，請求確認被告間買賣之債權行為及系爭
    不動產所有權移轉登記之物權行為為無效，且被告許祥泰、
    許文婉應塗銷系爭不動產之所有權移轉登記，尚無憑據，不
    應准許。
  ㈢原告主張被告間就系爭不動產所為買賣之債權行為、移轉登
    記為詐害債權行為，依民法第244條第2項、第4項規定訴請
    撤銷，暨被告許祥泰、許文婉應塗銷系爭不動產之移轉登記
    ，為有理由：
  ⒈按債務人所為之無償行為，有害及債權者，債權人得聲請法
    院撤銷之；債務人所為之有償行為，於行為時明知有損害於
    債權人之權利者，以受益人於受益時亦知其情事者為限，債
    權人得聲請法院撤銷之；債權人依第1項或第2項之規定聲請
    法院撤銷時，得並聲請命受益人或轉得人回復原狀。但轉得
    人於轉得時不知有撤銷原因者，不在此限，民法第244條第1
    項、第2項、第4項分別定有明文。而債務人所有之財產除對
    於特定債權人設有擔保物權外，應為一切債務之總擔保，故
    所謂「有損害於債權人之權利」，係指債務人陷於無資力之
    狀態而言；於買賣之有償行為，債務人明知其財產不足清償
    一切債務，而竟將財產出賣於人，買受人（即受益人）於受
    益時亦知其情事者，債權人即得依民法第244條第2項之規定
    ，訴請法院撤銷（最高法院101年度台上字第498號、103年
    度台上第1337號裁判意旨參照）。 
  ⒉系爭不動產之移轉登記係以買賣為原因，則被告張艾儷與被
    告許祥泰、許文婉間之債權行為係屬有償之買賣行為。又被
    告張艾儷積欠原告高達202萬4,109元及自103年3月1日起至
    清償日止，按年息5%計算之利息，被告張艾儷迄未清償，經
    本院核發系爭支付命令確定，業如前述。被告張艾儷將系爭
    不動產出賣並移轉所有權登記予被告許祥泰、許文婉時，被
    告張艾儷名下除系爭不動產外，僅有98年出廠之國瑞廠牌之
    汽車1部，有財政部北區國稅局全國財產稅總歸戶財產查詢
    清單在卷可稽（本院卷第107頁）。從而，被告張艾儷之財
    產應為其一切債務之總擔保，故被告張艾儷與被告許祥泰、
    許文婉間就系爭不動產為買賣之有償行為，確實減少被告張
    艾儷現有之財產，並將致全體債權人之債權有履行不能或困
    難、無法公平受償之情形，自屬損害債權人即原告之權利甚
    明。而原告提出被告張艾儷交付之相關文件中，均提及向原
    告借支款項、感謝原告借款、日後必定清償等文字內容，有
    被告張艾儷所書立之相關字據、信件、電腦繕打文件可查（
    本院卷第25至101頁)，顯然知悉有多筆借款未還之事，衡情
    被告應可知悉就系爭不動產之買賣、移轉登記行為，將足致
    被告張艾儷之責任財產發生不足清償對原告之債務，而有害
    於債權人即原告乙節，應知之甚詳無訛。
  ⒊從而，被告間就系爭不動產之買賣與移轉所有權登記行為，
    顯然減少被告張艾儷現有積極財產，致陷於無資力之狀態，
    且並為被告於行為時所可明知，則原告備位依民法第244條
    第2項規定，請求撤銷系爭不動產之買賣債權行為及移轉登
    記物權行為，復依同條第4項規定請求被告許祥泰、許文婉
    將系爭不動產之移轉登記予以塗銷，自屬有據。
四、綜上所述，原告先位主張系爭不動產以買賣為原因之移轉登
    記為通謀虛偽意思表示，請求確認買賣行為、移轉登記行為
    為無效，依民法第242條前段、第767條第1項中段規定代位
    被告張艾儷請求被告許祥泰、許文婉塗銷系爭不動產之移轉
    登記，為無理由，應予駁回。至原告備位主張被告間就系爭
    不動產之買賣、移轉登記之有償行為有害原告債權，依民法
    第244條第2項規定請求撤銷買賣債權行為及移轉登記之物權
    行為，再依同條第4項規定請求被告許祥泰、許文婉將系爭
    不動產之移轉登記予以塗銷，為有理由，應予准許。又本判
    決第1項為形成之訴，併同本判決第2項，性質上均不宜依民
    法第389條第1項規定依職權宣告假執行，原告就此所為假執
    行之聲請，應予駁回。
五、本件事證已臻明確，原告其餘之攻擊或防禦方法及所提之證
    據，經本院斟酌後，認為均不足以影響本判決之結果，自無
    逐一詳予論駁之必要。
六、訴訟費用負擔之依據：民事訴訟法第78條。　　
中　　華　　民　　國　　111 　年　　11    月　　30  　日
                  民事第二庭  法  官  林怡君
以上正本係照原本作成。
如對本判決上訴，須於判決送達後20日內向本院提出上訴狀。如
委任律師提起上訴者，應一併繳納上訴審裁判費。
中　　華　　民　　國　　111 　年　　11　　月　　30　　日
                              書記官  林昀潔 　

附表：系爭不動產
 不動產 原所有權人 現所有權人 登記原因 原因發生日期 不動產移轉登記日期 1 新北市○○區○○段○○路○段000○000號土地，權利範圍232/100000。 張艾儷 許祥泰(232/200000)許文婉(232/200000) 買賣 111年3月2日 111年3月21日 2 新北市○○區○○段○○路○段000○000號土地，權利範圍232/100000。 張艾儷 許祥泰(232/200000)許文婉(232/200000) 買賣 111年3月2日 111年3月21日 3 新北市○○區○○段○○路○段000○000號土地，權利範圍232/100000。 張艾儷 許祥泰(232/200000)許文婉(232/200000) 買賣 111年3月2日 111年3月21日 4 新北市○○區○○段○○路○段000○000號土地，權利範圍232/100000。 張艾儷 許祥泰(232/200000)許文婉(232/200000) 買賣 111年3月2日 111年3月21日 5 新北市○○區○○段○○路○段000○000號土地，權利範圍232/100000。 張艾儷 許祥泰(232/200000)許文婉(232/200000) 買賣 111年3月2日 111年3月21日 6 新北市○○區○○段000號土地，權利範圍232/100000。 張艾儷 許祥泰(232/200000)許文婉(232/200000) 買賣 111年3月2日 111年3月21日 7 新北市○○區○○段000號土地，權利範圍232/100000。 張艾儷 許祥泰(232/200000)許文婉(232/200000) 買賣 111年3月2日 111年3月21日 8 新北市○○區○○段000號土地，權利範圍232/100000。 張艾儷 許祥泰(232/200000)許文婉(232/200000) 買賣 111年3月2日 111年3月21日 9 新北市○○區○○段000號土地，權利範圍232/100000。 張艾儷 許祥泰(232/200000)許文婉(232/200000) 買賣 111年3月2日 111年3月21日 10 新北市○○區○○段000號土地，權利範圍232/100000。 張艾儷 許祥泰(232/200000)許文婉(232/200000) 買賣 111年3月2日 111年3月21日 11 新北市○○區○○段000號土地，權利範圍232/100000。 張艾儷 許祥泰(232/200000)許文婉(232/200000) 買賣 111年3月2日 111年3月21日 12 新北市○○區○○段000000000號建號房屋，權利範圍全部。 (建物門牌：新北市○○區○○路00號4樓) 張艾儷 許祥泰(1/2)許文婉(1/2) 買賣 111年3月2日 111年3月21日